【裁判字號】    97,台上,1065
【裁判日期】    970313
【裁判案由】    殺人等罪
【裁判全文】
最高法院刑事判決            九十七年度台上字第一○六五號
上  訴  人  台灣高等法院台南分院檢察署檢察官
上  訴  人
即  被  告  甲○○
選任辯護人  黃慕容律師
被      告  乙○○
            丙○○
上 列一 人
選任辯護人  蔡文斌律師
            王建強律師
            李育禹律師
上列上訴人等因被告等殺人等罪案件，不服台灣高等法院台南分
院中華民國九十六年八月二十三日第二審更審判決（九十五年度
重上更(三)字第五六三號，起訴案號：台灣台南地方法院檢察署八
十九年度偵緝字第八五三號，八十九年度偵字第一○五四○、一
○五八六、一○七○五、一三一七七、一三三九九、一三七○五
號），提起上訴，本院判決如下：
    主  文
上訴駁回。
    理  由
壹、甲○○部分：
按刑事訴訟法第三百七十七條規定，上訴於第三審法院，非以判
決違背法令為理由，不得為之。是提起第三審上訴，應以原判決
違背法令為理由，係屬法定要件。如果上訴理由書狀並未依據卷
內訴訟資料，具體指摘原判決不適用何種法則或如何適用不當，
或所指摘原判決違法情事，顯與法律規定得為第三審上訴理由之
違法情形，不相適合時，均應認其上訴為違背法律上之程式，予
以駁回。本件原判決撤銷第一審關於上訴人即被告（下稱被告）
甲○○部分之科刑判決，改判依想像競合犯從一重仍論處被告以
幫助共同殺人罪刑，係依憑被告承認於案發當日原與陳文魁、楊
哲賢在「真愛ＫＴＶ」（台南市○○○路）一起喝酒，嗣陳文魁
接獲一通電話，臉色很難看，即要伊與楊哲賢共搭其所駕駛之自
小客車外出，於駛至案發地點即台南市○○路五五九號「東區里
長聯誼會」對面停車後，陳文魁說要與楊哲賢進去談事情，要伊
在車上等候，引擎未熄火；楊哲賢在與伊從台南縣關廟鄉前往「
真愛ＫＴＶ」途中，即表示其身上有帶槍，陳文魁於過馬路要進
入案發地點時，伊有看到其從腰際間取出手槍；陳文魁與楊哲賢
犯案後，由陳文魁駕車，三人一起離開現場等語，並參酌證人戊
○○、方南鑫、鄭灶生均證稱：陳文魁、楊哲賢一進來，即持槍
對其三人及黃騰禕、林世宗等人掃射，致其三人受傷之情，以及
國立成功大學醫學院附設醫院出具之診斷證明書（記載戊○○等
三人所受槍擊之傷勢）、台灣台南地方法院檢察署相驗屍體證明
書（原判決誤載為死亡證明書）與法務部法醫研究所（八九）法
醫所醫鑑字第○八○三、○八○四號（原判決漏載文號）鑑定書
（證明被害人黃騰禕、林世宗係遭槍擊致死）等證據資料而為論
斷，已敘明其所憑證據及認定之理由。而以被告否認有幫助殺人
之犯行，辯稱：陳文魁停車後，祇說要與楊哲賢進去與人談事情
，要伊在車上等候，但未說談何事，更未說去殺人；伊與被害人
不認識，更無怨隙，沒有殺害被害人理由；且伊未帶槍，案發後
車子駛至台南市○○路○段某加油站時，陳文魁即叫伊獨自回家
，並未與陳文魁、楊哲賢一起逃亡；車子引擎未熄火，係為使音
響及冷氣運轉緣故，並非為把風接應；伊僅趴到汽車前座調音響
，而非坐到駕駛座上；因陳文魁、楊哲賢平日有攜槍防身習慣，
當伊看到渠等攜槍時，正要進入案發現埸，已不可能阻止云云，
為卸責之詞，並非可採。復以證人陳文魁於原法院更二審雖證稱
被告當時酒醉，本即在後座睡覺等情，與被告於警詢、偵訊之陳
述不符，係事後迴護之詞，尚難置信；被告縱未與陳文魁、楊哲
賢一起逃亡，仍不足據為被告有利之認定，亦悉依卷存證據資料
論駁綦詳。並說明：依被告事前已知悉楊哲賢帶槍前往案發地點
，陳文魁亦攜槍下車，且於停車後未熄火，並遵照陳文魁之指示
，從後座坐到駕駛座上等待，待陳文魁等人行兇後逃至車旁，才
由陳文魁趕到車子後座並駕車一同逃離現場等整個殺人及逃逸過
程，彼此間配合相當順利，衡情被告應係事先同意幫助，以利陳
文魁、楊哲賢於案發後順利脫身。被告留在車內，顯非僅消極等
待，而係擔任接應，欲使陳文魁、楊哲賢易於實行及完成殺人行
為。被告幫助殺人之犯行，至堪認定等理由明確。從形式上觀察
，原判決尚無足以影響判決結果之違背法令之情形存在。檢察官
上訴意旨略稱：原判決將正犯陳文魁、楊哲賢非法持以殺人之制
式九○手槍、制式○‧三八手槍，附隨於僅幫助殺人之被告主刑
之後，予以宣告沒收，有適用法則不當之違法；又原判決於理由
內未敘明憑以認定陳文魁、楊哲賢持上開手槍殺人之理由，亦有
理由不備之違法。被告上訴意旨略稱：（一）原判決事實既認定
係陳文魁、楊哲賢持上開制式手槍射殺黃騰禕等人，於理由說明
被告對於持有手槍部分不成立共同正犯，卻又依刑法第三十八條
第一項第一款諭知沒收上揭手槍，有事實與理由矛盾暨理由前後
不一之違誤。（二）證人陳文魁於原法院更一審時證稱被告當時
在車上睡覺，並不知道伊與楊哲賢共同殺人之事等語，更一審並
據此判決被告無罪，原判決對此有利被告之證據不論，徒以被告
警詢及偵訊筆錄推論有幫助犯行，誠難甘服等語。惟查：（一）
共同犯罪行為，始由正犯各負全部責任；幫助犯僅對犯罪構成要
件以外之行為為加工，且無共同犯罪之意思，自不適用該責任共
同之原則，對於正犯所有供犯罪所用或因犯罪所得之物，亦併為
沒收之宣告。原判決論被告為殺人罪之幫助犯，而就正犯陳文魁
、楊哲賢持以共同射殺黃騰禕等人之制式九○手槍、制式○‧三
八手槍，於被告之主刑項下，併為沒收之宣告，縱欠允當；然因
上開手槍與本案並非全無關聯，又均屬違禁物，依刑法第四十條
第二項之規定，原得單獨宣告沒收，且檢察官於本案起訴書亦已
敘明聲請法院宣告沒收之旨，則為維護社會秩序與公共安全，並
兼顧訴訟經濟，避免司法資源之浪費，應認原判決上開沒收部分
，無予撤銷糾正之必要。檢察官及被告執此指摘，尚非適法之第
三審上訴理由。（二）查被告於檢察官聲請法院羈押時，在第一
審就所訊：「是否於事先知陳（文魁）、楊（哲賢）二人要殺害
黃騰禕？」乙節，已據其坦承：「知道。」等語不諱，並供認事
後亦知悉黃騰禕被殺等情（見八十九年度聲羈字第二九一號卷第
五頁），顯見被告對於正犯之犯罪，事前已有所認識。原判決已
說明其就案內所有證據本於調查所得心證，分別定其取捨而為事
實判斷之理由，並依確認之事實，說明黃騰禕等人係遭受槍擊，
以及被告確有幫助殺人之犯意及行為等論據甚詳，核無事實與理
由矛盾、理由不備及對被告有利證據不予採納之違法情形。被告
及檢察官其他上訴意旨，經核係置原判決所為明白論斷於不顧，
或仍持已為原判決指駁之陳詞再事爭辯，或對於事實審法院取捨
證據與自由判斷證據證明力之職權行使，徒以自己之說詞，任意
指摘，俱難認已符合首揭法定之第三審上訴要件。其等上訴均屬
違背法律上之程式，應予駁回。
貳、乙○○、丙○○部分：
按刑事訴訟法第三百七十六條所列各罪之案件，經第二審判決者
，不得上訴於第三審法院，此觀該法條之規定甚明。又第一審檢
察官係以非上開法條所列各款之案件罪名起訴，經第二審改依上
開法條所列各罪之罪名判決者，第二審檢察官雖仍得提起第三審
上訴，但應以其上訴所爭執者，為非屬於上開法條所列不得上訴
於第三審之罪名，始得為之，否則，即難謂為符合第三審上訴之
法定要件。本件檢察官係以被告乙○○、丙○○前往向吳健保收
取贖金之行為，認被告等犯行為時懲治盜匪條例第二條第一項第
九款之意圖勒贖而擄人罪之幫助犯，提起公訴；原審則認定被告
等係於陳文魁、楊哲賢將所架擄之被害人丁○○釋回後，始前往
取贖，僅該當於收受贓物罪之要件，因而變更檢察官上引起訴法
條，將第一審判決關於被告乙○○部分、丙○○被訴共同意圖勒
贖而擄人無罪部分（原判決主文欄第一項誤載為乙○○、丙○○
意圖勒贖而擄人罪幫助犯）之判決撤銷，改依刑法第三百四十九
條第一項論處罪刑。上開罪名，核屬刑事訴訟法第三百七十六條
第一款之案件。檢察官此部分上訴意旨僅略稱：原判決理由貳、
四、對被告乙○○、丙○○論處罪刑，僅泛謂「爰審酌乙○○、
丙○○二人之犯罪目的、手段、所生損害、參與犯罪程度及犯後
態度等一切情狀」，予以科刑，卻未敘明依刑法第五十七條具體
審酌之理由，難謂無理由不備之違法等語。對於原判決未適用刑
事訴訟法第三百七十六條所列各罪以外之罪名論處罪刑，是否違
背法令，則毫未爭執，並無隻字片語敘及。揆之上開說明，檢察
官此部分之上訴自屬違背法律上之程式，應予駁回。
據上論結，應依刑事訴訟法第三百九十五條前段，判決如主文。
中    華    民    國  九十七  年    三    月   十三   日
                      最高法院刑事第十一庭
                          審判長法官  邵  燕  玲
                                法官  李  伯  道
                                法官  孫  增  同
                                法官  吳      燦
                                法官  李  英  勇
      本件正本證明與原本無異
                                      書  記  官
中    華    民    國  九十七  年    三    月   十八   日
                                                      Ｋ


司法院資訊處製作；財團法人民間司法改革基金會備份。
